高雄高等行政法院簡易判決　　　　　　　　　　　 九十一年度簡字第二八一號
　　原　　　告　甲○○
　　被　　　告　高雄縣政府
　　代　表　人　乙○○　○○
右當事人間因建築法事件，原告不服內政部中華民國九十一年四月二十四日台內訴字
第０九一０００二五八七號訴願決定，提起行政訴訟。本院判決如左：
    主  文
原告之訴駁回。
訴訟費用由原告負擔。
    事實及理由
一、緣原告受委託辦理高雄縣大寮鄉○○路三十二之七號勵志托兒所建築物公共安全
    檢查簽證，民國（下同）八十九年四月二十八日將防火避難設施與設備安全檢查
    報告書陳報被告，經被告准予報備在案。嗣台灣省建築師公會高雄縣辦事處受被
    告委託至上址實施複檢，複查結果：一、非防火區劃分間牆現況與申報圖面標示
    材料，明顯不符（圖面標示ＦＣＩ現場為ＣＢ），違反建築技術規則第八十六條
    相關規定。二、內部裝修材料（天花板）現況與申報圖面標示材料，明顯不符（
    圖面標示ＦＣＩ現場為ＣＢ），違反建築技術規則第八十八條相關規定。被告乃
    於九十年五月二日針對本案檢查人召開申覆審議會議，會議結果為：「本案申報
    場所經複查不符規定，簽證為合格，情節嚴重，依據『高雄縣建築物公共安全檢
    查簽證及申報案件簽證不實認定作業原則』第五條第六款規定，應依建築法第九
    十一條第四項規定處檢查人新台幣六萬元罰鍰。」，並以九十年七月六日九十府
    建管字第七一六二四號函將會議記錄檢送原告，嗣後並依會議結果，以九十年十
    二月十二日九十府建管字第二０八九八三號函處原告新台幣（下同）六萬元罰鍰
    。原告不服，向內政部提起訴願，遭訴願決定駁回，遂提起本件行政訴訟。原告
    起訴意旨略謂：（一）按「高雄縣建築物公共安全檢查簽證及申報案件簽證不實
    認定作業原則」各條文中，並未明訂實施日期，自不得援引作為處分依據，同時
    未完成法定公告及通知檢查人、檢查機構等，即率爾引用該原則作為處分依據，
    顯有未洽，再者，所指簽證不實之非防火區劃分間牆與天花板部分使用易燃材料
    之事，經原告再度親至受檢場所勘查並向所方了解，始知該處為托兒所負責人私
    人住宅與禮佛之處；依建築法第七十七條第三項規定：「供公眾使用之建築物，
    應由建築物所有權人、使用人定期委託中央主管建築機關認可之專業機構或人員
    檢查簽證，其檢查簽證結果應向當地主管建築機關申報。．．．」，足以顯示標
    的物既非屬供公眾使用建築物，亦非委託檢查主體及應檢查之範圍，另則依建築
    技術規則第八十八條規定附表，私人住宅其內部裝修材料並不受限制，場所裝修
    材質既屬合法，故而本件僅係使用用途之誤植，以及圖說之誤置，原告全案予以
    簽證合格，並無違誤。（二）關於人民權利義務事項應以法律定之；應以法律定
    之之事項不得以命令定之，分別為中央法規標準法第五條及第六條所明定。又參
    諸司法院釋字第三九０號、第三九四號、第四０二號等解釋，對於有違憲法保障
    人民權利意旨或欠缺法律授權之規定，均應宣告限期失其效力或停止適用，先予
    敘明。有關「高雄縣建築物公共安全檢查簽證及申報案件簽證不實認定作業原則
    」，係高雄縣政府自訂之地方法規，乃屬中央標準法第三條所稱「命令」之一種
    ，因非經法律授權訂定，依前開司法院解釋，自不得對人民違法行政上義務之行
    為予以裁罰性之行政處分，否則即有違憲法第二十三條之意旨，是以被告之行政
    處分及訴願機關之決定，應無可維持云云。被告答辯則為：（一）原處分係依據
    依建築法第九十一條第四項規定所核定。（二）被告訂定之高雄縣建築物公共安
    全檢查簽證及申報案件簽證不實認定作業原則，係為落實高雄縣建築物公共安全
    檢查簽證及申報制度，提昇專業機構或人員簽證品質，並針對違反建築法第七十
    七條及九十一條第四項等規定，有關「簽證不實」案件再予詳加規範，至專業機
    構或人員檢查簽證內容不實者，被告係依建築法第九十一條第四項規定處分，非
    以前開作業原則為處分依據。（三）本件原告受委託辦理高雄縣大寮鄉○○路三
    十二之七號勵志托兒所建築物公共安全檢查簽證，其現場實況與申報書不符至為
    明顯。所謂體育館係勵志托兒所自行定名，其使用為幼兒室內活動空間，且原告
    原申報之圖面係原告自行申報圖內範圍，並標示為ＦＣＩ（含體育館及二樓部份
    ）。而被告委託台灣省建築師公會高雄縣辦事處暨專業檢查人進行複查（由訴外
    人黃旗木代簽到），複查結果：一、非防火區劃分間牆現況與申報圖面標示材料
    ，明顯不符（圖面標示ＦＣＩ現場為ＣＢ），違反建築技術規則第八十六條相關
    規定。
    二、內部裝修材料（天花板）現況與申報圖面標示材料，明顯不符（圖面標示Ｆ
    ＣＩ現場為ＣＢ），違反建築技術規則第八十八條相關規定。被告於九十年五月
    二日針對本案檢查人召開申覆審議會議（由訴外人黃旗木及原告到場），九十年
    七月六日被告以府建管字第七一六二四號函通知原告，該建築物公共安全檢查簽
    證，經審議小組委員決議，認為本案申報場所經複查不符規定，簽證為合格，情
    節嚴重，應依建築法第九十一條第四項規定處檢查人六萬元之罰鍰。綜上所述，
    原告受委託辦理本縣大寮鄉○○路三十二之七號勵志托兒所建築物公共安全檢查
    簽證，其現場實況與申報書不符。原告顯然為規避建築物公共安全簽證檢查不實
    申報之處分而提起行政訴訟，故被告所為之處分並無違誤，應屬適法，原告訴訟
    無理由，請予駁回等語。
二、按「建築物所有權人、使用人應維護建築物合法使用與其構造及設備安全。」「
    供公眾使用之建築物，應由建築物所有權人、使用人定期委託中央主管建築機關
    認可之專業機構或人員檢查簽證，其檢查簽證結果應向當地主管建築機關申報。
    非供公眾使用之建築物，經內政部認有必要時亦同。」「專業機構或人員檢查簽
    證內容不實者，處新臺幣六萬元以上三十萬元以下罰鍰，並移送各該主管機關依
    法懲處。」分別為建築法第七十七條第一項、第三項及第九十一條第四項所明定
    。又高雄縣建築物公共安全檢查簽證及申報案件簽證不實認定作業原則第五條第
    六款規定：「專業機構或人員辦理檢查簽證申報案件，經查有下列情形之一者，
    依建築法第九十一條第四項規定辦理：．．．六、申報場所經複查不符規定，卻
    簽證為合格，情節嚴重者。」，合先敘明。
三、本件兩造對於原告受委託辦理高雄縣大寮鄉○○路三十二之七號勵志托兒所建築
    物公共安全檢查簽證，將防火避難設施與設備安全檢查報告書陳報被告，經報告
    准予報備在案，嗣台灣省建築師公會高雄縣辦事處受被告委託至上址實施複檢，
    複查結果不符規定，簽證卻為合格，被告乃依建築法第九十一條第四項規定處原
    告六萬元罰鍰之事實，並不爭執，復有經被告准予報備之八十九年四月二十八日
    建築物防火避難設施與設備安全檢查申報書、台灣省建築師公會高雄縣辦事處八
    十九年十一月二十九日之八十九年度建築物公共安全檢查簽證複查工作會勘紀錄
    表、建築物公共安全檢查複查簽證不實項目及理由、被告九十年七月六日九十府
    建管字第七一六二四號函、九十年五月二日上午九時四十五分高雄縣召開建築物
    公共安全檢查簽證及申報案件簽證不實認定作業申覆審議會議紀錄、被告九十年
    十二月十二日九十府建管字第二０八九八三號函附於原處分卷可稽，洵堪認定。
    原告則以：『高雄縣建築物公共安全檢查簽證及申報案件簽證不實認定作業原則
    』並未明訂實施日期，且僅為「命令」之一種，不得援引為處分依據，又系爭建
    物為托兒所負責人私人住宅與禮佛之處，私人住宅其內部裝修材料並不受限制，
    場所裝修材質既屬合法，故而本件僅係使用用途之誤植，以及圖說之誤置，原告
    全案予以簽證合格，並無違誤，被告所為之處分即有違誤，訴願決定，未予糾正
    ，均應撤銷云云，以為爭執。茲就兩造爭點，分述如下：
四、經查，『高雄縣建築物公共安全檢查簽證及申報案件簽證不實認定作業原則』係
    由高雄縣政府為落實高雄縣建築物公共安全檢查簽證及申報制度，提升專業機構
    或人員簽證品質所訂定。又所謂簽證不實，係指違反建築法第七十七條及建築物
    公共安全檢查簽證及申報辦法規定，此參諸該作業原則第一條、第二條前段規定
    即明。而對於申報案件簽證不實之認定，需召開審議會討論，並得通知簽證檢查
    人到場說明，經審議會議確認簽證不實者，衡酌情節輕重，始依建築法第九十一
    條第四項規定處理。是該作業原則僅為就建築法第七十七條及第九十一條第四項
    等規定，有關「簽證不實」之事項再就技術性、細節性事項予以補充規定，並非
    就人民違法行政上義務之行為予以裁罰性規定。是本件裁罰之依據，係以原告違
    反建築法第七十七條第一項、第三項之規定，並依建築法第九十一條第四項科處
    罰鍰，尚非以『高雄縣建築物公共安全檢查簽證及申報案件簽證不實認定作業原
    則』作為裁罰處分之依據。是原告主張『高雄縣建築物公共安全檢查簽證及申報
    案件簽證不實認定作業原則』並未明訂實施日期，被告不得援引作為處分依據，
    且該原則性質僅係為「命令」，非經法律授權訂定，不得對人民違法行政上義務
    之行為予以裁罰性之行政處分云云，容有誤解。
五、原告另爭執該處為托兒所負責人私人住宅與禮佛之處，既非屬供公眾使用建築物
    ，亦非委託檢查主體及應檢查之範圍，私人住宅其內部裝修材料並不受限制，場
    所裝修材質既屬合法，故本件僅有使用用途之誤植，以及圖說之誤置，原告全案
    予簽證合格，並無違誤云云。然查，體育館係勵志托兒所自行規劃，其使用用途
    為幼兒室內活動空間，原告原申報之圖面係原告自行申報圖內範圍，標示為ＦＣ
    Ｉ（含體育館及二樓部份），參酌卷附之照片四幅以觀，該區域為開放之空間，
    設置有幼兒遊戲設施，是原告主張該處為托兒所負責人私人住宅與禮佛之處，非
    屬供公眾使用建築物，難以採據。本件業經被告委託專業人員複檢與原告申報書
    不符屬實，從而，被告以原告違反建築法第七十七條第一項及第三項，依據同法
    第九十一條第四項規定裁處六萬元罰鍰之處分，洵無違誤，訴願決定予以維持，
    亦無不合；原告提起本件訴訟求為撤銷，為無理由，應予駁回。並不經言詞辯論
    為之。
六、據上論結，本件原告之訴為無理由，依行政訴訟法第二百三十三條第一項、第二
    百三十六條、第一百九十五條第一項後段、第九十八條第三項前段，判決如主文
    。
中　　　華　　　民　　　國    九十一　　年　  　九　　　月　　  十二　　日
                              高雄高等行政法院第二庭
                                          法      官　蘇秋津
右為正本係照原本作成。
如不服本判決，應於送達後二十日內，向本院提出上訴狀並表明上訴理由，如於本判
決宣示後送達前提起上訴者，應於判決送達後二十日內補提上訴理由書（須按他造當
事人人數附繕本）。
提起上訴應預繳送達用雙掛號郵票七份（每份三十四元）。
中　　　華　　　民　　　國    九十一　　年　  　九　　　月　　  十二　　日
                                          法院書記官  陳嬿如
附註：
行政訴訟法第二百三十五條（第一項、第二項）：
對於適用簡易程序之裁判提起上訴或抗告，須經最高行政法院之許可。
前項許可，以訴訟事件所涉及之法律見解具有原則性者為限。
